【裁判字號】    99,訴,1395
【裁判日期】    991029
【裁判案由】    返還不當得利
【裁判全文】
臺灣臺北地方法院民事判決              99年度訴字第1395號
原      告  何聰雄
訴訟代理人  陳枝青
被      告  茂豐租賃股份有限公司
法定代理人  劉偉剛
訴訟代理人  蔡家瑋律師
            宋忠興律師
上列當事人間請求返還不當得利事件，本院於中華民國99年10月
19日言詞辯論終結，判決如下：
    主      文
被告應給付原告新台幣壹佰零萬柒仟元，及自民國九十九年二
月十二日起至清償日止，按年息百分之五計算之利息。
訴訟費用由被告負擔。
本判決於原告以新台幣拾肆萬陸仟元為被告供擔保後，得假執
行，但被告如以新台幣壹佰零萬柒仟元為原告預供擔保，得免
為假執行。
    事實及理由
一原告主張：原告於民國92年12月13日，與訴外人洪錦俊簽訂汽
  車買賣合約書，以新台幣（下同）622萬2千元向洪錦俊購買車
  號A5-122號遊覽車，靠行登記於訴外人大川通運有限公司（下
  稱大川公司），並以大川公司名義由原告擔任連帶保證人與被
  告簽訂分期付款買賣合約書、動產抵押契約書，向被告以分期
  付款方式購買系爭遊覽車，原告同時簽發台灣中小企業銀行南
  投分行、帳號2742-9號、面額均為10萬3700元之分期付款支票
  共60紙予被告，用以支付上開分期款，並簽發面額622萬2千元
  本票予被告作為擔保。然原告在分期付款買賣合約書、動產抵
  押契約書上連帶保證人處簽名時，該買賣標的均尚未填載，詎
  被告職員莊智為及大川公司負責人葉治惟（原名：葉志偉）事
  後卻在分期付款買賣合約書、動產抵押契約書上將買賣標的虛
  偽填載車號A5-820號遊覽車，並將原告上揭本票及支票轉為車
  號A5-820號遊覽車之貸款保證及清償之用，嗣原告對莊智為及
  葉治惟提起偽造文書告訴，經臺灣臺中地方法院95年度訴字第
  1343號刑事判決、臺灣高等法院臺中分院96年度上訴字第2588
  號刑事判決判共同連續行使偽造文書罪，處有期徒刑八月確定
  。原告另對被告提起確認本票債權不存在訴訟，及撤銷臺灣南
  投地方法院94年度執字第3411號強制執行事件執行程序，經臺
  灣南投地方法院94年度重訴字第46號民事判決、臺灣高等法院
  臺中分院95年度重上字第26號民事判決原告勝訴在案。是兩造
  間並無連帶保證債務存在，被告已兌現其中10紙支票共103萬7
  千元，被告依民法第179條、第182條第2 項規定，應返還上開
  款項並附加利息等語。並聲明：(一)被告應給付原告103萬7千元
  ，及自起訴狀繕本送達翌日起至清償日止，按年息5%計算之利
  息。(二)願供擔保，請准宣告假執行。
二被告則以：洪錦俊因靠行關係將車號A5-122號遊覽車信託予大
  川公司，車號A5-122號遊覽車為大川公司所有，洪錦俊原希望
  原告一次付足價金，但原告以分期付款方式付款，大川公司乃
  將車號A5-122號遊覽車出賣予被告，被告一次給付價金予大川
  公司，被告再與大川公司簽訂分期付款買賣合約書、動產抵押
  契約書，將車號A5-122號遊覽車出賣予大川公司，被告受領原
  告支付103萬7千元價金，即此第二次買賣契約。另依分期付款
  買賣契約書所載出賣人為被告，買受人為大川公司，原告雖為
  支票發票人，但並未指定受款人，大川公司在支票背書後交付
  被告，大川公司為支付分期付款價金，在支票上背書交付被告
  ，被告兌領票款乃基於買賣關係，非無法律上原因。且原告曾
  使用系爭遊覽車，並未受有損害，與被告所受利益亦無因果關
  係。原告非分期買賣契約當事人，其與大川公司間有何協議或
  契約關係，均與被告無涉。至原告另案請求撤銷執行程序判決
  所確認者，僅能認為原告在系爭分期付款買賣中，不必為大川
  公司之給付義務負連帶清償責任，與大川公司用以支付買賣價
  金之系爭支票毫無關連，不能據此認定被告受領大川公司之買
  賣價金屬不當得利。另原告於93年2 至10月間，無權使用系爭
  遊覽車，並自承每月平均出車20日，每日租金以8500元每月30
  日計算，原告受有不當得利280萬5千元，縱以每月20日計算，
  原告受有187 萬元不當得利，故若認原告之主張為有理由，被
  告以此不當得利主張抵銷。另被告因本件糾紛遭原告及其岳父
  陳萬義請求因無法使用系爭遊覽車之損害，經臺灣高等法院臺
  中分院判決被告應賠償原告及陳萬義二人共71萬1306元及法定
  利息，原告顯然獲有多重利益云云，資為抗辯。並聲明：(一)原
  告之訴及假執行之聲請均駁回。(二)如受不利判決，願供擔保請
  准宣告免為假執行。
三兩造不爭執之事實：
(一)原告於92年12月13日，與洪錦俊簽訂汽車買賣合約書，以 622
  萬2 千元購買車號A5-122號遊覽車，靠行登記於大川公司，並
  以大川公司名義由原告及其岳父陳萬義擔任連帶保證人與被告
  簽訂分期付款買賣合約書、動產抵押契約書，向被告以分期付
  款方式購買系爭遊覽車，原告同時簽發前開60紙支票，用以支
  付分期款，並簽發面額622萬2千元本票作為擔保，被告已兌現
  其中10紙支票票款共103萬7千元，為兩造所不爭執，有汽車買
  賣合約書、分期付款買賣合約書、動產抵押契約書在卷可稽。
(二)原告在分期付款買賣合約書、動產抵押契約書上連帶保證人處
  簽名時，該買賣標的尚未填載，被告職員莊智為及大川公司負
  責人葉治惟事後在分期付款買賣合約書、動產抵押契約書上將
  買賣標的填載車號A5-820號遊覽車，原告對莊智為及葉治惟提
  起偽造文書告訴，經臺灣臺中地方法院95年度訴字第1343號刑
  事判決、臺灣高等法院臺中分院96年度上訴字第2588號刑事判
  決判共同連續行使偽造文書罪，處有期徒刑8 月，均減刑為有
  期徒刑4月在案確定，為兩造所不爭執，有該判決在卷足憑。
(三)原告對被告提起確認本票債權不存在訴訟，及撤銷臺灣南投地
  方法院94年度執字第3411號強制執行事件執行程序，經臺灣南
  投地方法院94年度重訴字第46號民事判決、臺灣高等法院臺中
  分院95年度重上字第26號民事判決原告勝訴在案，為兩造所不
  爭執，有該判決在卷足憑。
四兩造之爭點：
  本件兩造爭執之爭點，在於被告是否構成不當得利？被告抵銷
  抗辯是否有據？
(一)有關被告構成不當得利部分：
1.按當事人互相表示意思一致者，無論其為明示或默示，契約即
  為成立。民法第153 條定有明文。次按無法律上之原因而受利
  益，致他人受損害者，應返還其利益。雖有法律上之原因，而
  其後已不存在者，亦同。受領人於受領時，知無法律上之原因
  或其後知之者，應將受領時所得之利益，或知無法律上之原因
  時所現存之利益，附加利息，一併償還；如有損害，並應賠償
  。民法第179條、第182條第2項亦定有明文。
2.查原告於92年12月13日，與洪錦俊簽訂汽車買賣合約書，以62
  2萬2千元向洪錦俊購買車號A5-122號遊覽車，約定靠行登記於
  大川公司，並以大川公司名義由原告及其岳父陳萬義擔任連帶
  保證人與被告簽訂分期付款買賣合約書、動產抵押契約書，向
  被告以分期付款方式購買系爭遊覽車，原告同時簽發前開60紙
  支票，用以支付分期款，並簽發面額622萬2千元本票予被告作
  為擔保，為兩造所不爭執，已如前述。可知原告係因向洪錦俊
  購買車號A5-122號遊覽車約定靠行於大川公司，始在分期付款
  買賣合約書、動產抵押契約書之連帶保證人處簽名，並簽發前
  開60紙支票用以支付購買車號A5-122號遊覽車之價款。惟被告
  職員莊智為及大川公司負責人葉治惟事後卻在分期付款買賣合
  約書、動產抵押契約書上將買賣標的虛偽填載車號A5-820號遊
  覽車，莊智為、葉治惟上開偽造私文書行為已遭法院判處徒刑
  確定，亦如前述。依前開規定，兩造間就原告擔任大川公司向
  被告購買車號A5-122號遊覽車之連帶保證人部分，並無意思表
  示之合致，則被告受領原告所簽發其中10紙支票票款共103萬7
  千元，自屬無法律上之原因，而受有利益，原告主張被告應返
  還103萬7千元及附加利息，自屬可取。
3.至大川公司於93年2月5日，以洪錦俊為連帶保證人，另與被告
  簽訂分期付款買賣合約書、動產抵押契約書，向被告購買車號
  A5-122號遊覽車，此有分期付款買賣合約書、動產抵押契約書
  在卷可稽（見本院卷第98、99頁），原告並非上開契約之當事
  人，則被告辯稱伊受領系爭票款乃為大川公司給付之價金，不
  構成不當得利云云，自不足取。
4.次查，原告向洪錦俊購買車號A5-122號遊覽車，因約定遊覽車
  靠行於大川公司，因此以大川公司為買受人，於93年1月8日與
  被告簽訂分期付款買賣合約書，原告並擔任連帶保證人，同時
  簽發前開60紙支票用以支付價款，可知該買賣契約之價金，實
  際上係由原告簽發之支票所支付。另原告簽發前開支票均未記
  載受款人，雖經大川公司在支票背面蓋用公司大小章，有該支
  票在卷，惟大川公司係因原告靠行之關係，始在前開支票背面
  蓋用公司大小章，以為擔保，堪認原告簽發前開支票仍屬直接
  交付被告，且該支票票款經由被告帳戶提示兌現，不能僅因大
  川公司在支票背面蓋用公司大小章，遽以認定大川公司係背書
  轉讓前揭支票或該票款係由大川公司所支付，被告辯稱伊受領
  票款為大川公司支付之價金云云，仍不足取。
5.另查，原告及洪錦俊分別購買A5-122號、A5-820號遊覽車之對
  保、程序貸款，均由莊智為、葉治惟二人所主導，渠二人未經
  徵得原告之同意，擅將原告、洪錦俊動產抵押擔保及貸款清償
  之對象即兩台遊覽車之車號互調，造成原告須擔保洪錦俊所購
  買A5-820號遊覽車貸款之清償，洪錦俊則須負擔A5-122號遊覽
  車貸款之清償，事後更因洪錦俊所開立之支票無法如期兌現，
  致原告所購買A5-122號遊覽車，因登記為洪錦俊動產抵押擔保
  之標的物，而遭被告於94年1月28日強制取回，並於94年5月26
  日將A5-122號遊覽車拍賣出售予訴外人元大通運有限公司，使
  原告自94年2月1日起至94年5 月26日之期間內，因失去賴以維
  生之遊覽車，致受有無法營業之財產損失、支票因此退票，而
  遭台灣票據交換所於94年8 月10日將原告公告為拒絕往來戶，
  使原告信用受損、精神上受有相當之損失，另陳萬義因莊智為
  、葉治惟二人前開不法之侵權行為，致被告向臺灣南投地方法
  院聲請強制執行，並查封其名下所有坐落南投縣名間鄉○○段
  第174、175、182、188、189、193號等土地，致陳萬義名譽受
  有嚴重之侵害，原告、陳萬義因此本於侵權行為之法律關係訴
  請其二人連帶賠償其營業損失及精神慰撫金，被告並應就莊智
  為前開賠償金額負連帶損害賠償責任；此為臺灣高等法院臺中
  分院98年度上字第27號民事判決所認定，有該判決在卷。則上
  開判決所命被告賠償部分，與原告本件請求被告受領票款構成
  不當得利部分，顯不相同。故被告辯稱原告依另案判決受有利
  益，與本件請求有多重得利云云，仍不足取。
(二)有關抵銷抗辯部分：
1.末按善意占有人，依推定其為適法所有之權利，得為占有物之
  使用及收益。民法第952條定有明文。
2.查被告雖原係車號A5-122號遊覽車之出賣人及動產抵押權，但
  並非所有人，然原告係基於其與洪錦俊間之汽車買賣合約書，
  始占有洪錦俊交付之車號A5-122號遊覽車使用，堪認原告為車
  號A5-122號遊覽車之善意占有人，依民法民法第952 條規定，
  得為車號A5-122號遊覽車之使用及收益，其因此使用所獲利益
  ，對於被告而言自無不當得利可言。況車號A5-122號遊覽車已
  因被告行使動產抵押權而遭拍賣，亦為兩造所不爭執。故被告
  辯稱原告於93年2 至10月間，無權使用系爭遊覽車，並自承每
  月平均出車20日，每日平均租金8500元以每月30日計算，原告
  受有不當得利280萬5千元，縱以每月20日計算，原告受有 187
  萬元不當得利，被告主張抵銷云云，尚不足取。
五綜上所述，被告受領系爭票款構成不得得利，被告抵銷抗辯，
  為不可採。從而，原告依民法第179條、第182條第2 項規定，
  請求被告給付103萬7千元，及僅自起訴狀繕本送達翌日即99年
  2 月12日起至清償日止，按年息5%計算之利息，此有送達證書
  在卷，符合民法第233條第1項前段、第203條2項之規定，為有
  理由，應予准許。
六本件事證已臻明確，兩造其餘攻擊防禦方法，經核與勝負之判
  斷不生影響，爰不予逐一論酌，附此敘明。
七兩造陳明願供擔保以代釋明，聲請宣告假執行或免為假執行，
  核無不合，爰分別酌定相當之擔保金額予以宣告。
八訴訟費用負擔之依據：民事訴訟法第78條。
中    華    民    國    99    年    10    月    29    日
                  民事第六庭法  官  姜悌文
以上為正本係照原本作成
如對本判決上訴，須於判決送達後20日內向本院提出上訴狀。如
委任律師提起上訴者，應一併繳納上訴審裁判費。
中    華    民    國    99    年    10    月    29    日
                            書記官  羅振仁

司法院資訊處製作；財團法人民間司法改革基金會備份。
